臺灣臺中地方法院民事判決  
                                     110年度訴字第2474號
原      告  臺中市政府

法定代理人  盧秀燕  
訴訟代理人  羅宗賢律師
被      告  陳錫勳  

            陳志川  

共      同
訴訟代理人  詹順貴律師
            陳長文律師
上列當事人間請求返還不當得利等事件，本院於民國111年3月29
日言詞辯論終結，判決如下：
    主      文
原告之訴及其假執行之聲請均駁回。
訴訟費用由原告負擔。
    事實及理由
一、原告主張：被告陳錫勳於民國103年2月24日與原告簽訂原證
    9之「臺中市社皮國宅社區房地買賣契約」（下稱系爭買賣
    契約），以八折即新臺幣（下同）2,647,200元之價格向原
    告購買如附表所示之國民住宅房地（下稱系爭房地）。嗣原
    告於104年11月24日依約將系爭房地以買賣為原因移轉登記
    至陳錫勳名下，並由被告陳志川（即陳錫勳之弟）於104年1
    2月16日代為簽收受領系爭房地權狀。系爭買賣契約第1條第
    2項約定買賣標的之實際面積以地政機關實地勘測、複丈登
    記面積為準。而依地政機關所登記之資料，顯示系爭房屋所
    配賦之臺中市○○區○○段000地號土地（以下逕以地號稱之) 
    持分應為10,000分之48，故應以564地號土地之10,000分之4
    8作為雙方所約定實際之土地買賣標的。陳錫勳雖登記取得
    原告所移轉564地號土地之10,000分之67持分，但超過10,00
    0分之48之564地號土地應有部分10,000分之19（下稱系爭10
    ,000分之19應有部分）部分，非屬買賣雙方所約定之買賣標
    的，其實際所有權仍屬原告所有。且陳志川非善意第三人，
    不受土地法第43條所定登記效力之保護。為此，先位聲明之
    先位請求，依民法第767條第1項前段之規定，請求陳志川應
    將其所有系爭10,000分之19應有部分返還予原告。又兩造就
    系爭10,000分之19應有部分並不存在有任何買賣關係，故陳
    錫勳受領系爭10,000分之19應有部分，亦有不當得利之情，
    陳錫勳已將系爭10,000分之19應有部分無償贈與陳志川，如
    認陳錫勳已無不當得利時，依民法第183條規定，陳志川應
    負返還之責。原告爰以109年12月間標售同段323建號建物暨
    該建物所配賦564地號土地之持分價格，分別為每坪38,690.
    55元、255,917元計算，認系爭10,000分之19應有部分之市
    價為796,923元，為此，先位聲明之備位請求，依民法第179
    條、第183條及不真正連帶之規定，請求被告給付原告796,9
    23元，其中一被告如已給付，另一被告即無庸再為給付。倘
    認系爭買賣契約所約定564地號土地之買賣範圍為應有部分1
    0,000分之67，陳錫勳違反系爭買賣契約第4條第1項第3款約
    定，未經原告同意於105年1月21日將系爭房地以贈與為原因
    移轉予陳志川，依系爭買賣契約第4條第1項第3款約定，原
    告得收回所出售之系爭房地。此時陳錫勳顯已無法將系爭房
    地返還予原告，係屬可歸責於其之事由發生債務不履行，原
    告得民法第226條規定請求陳錫勳賠償。依前述單價計算，
    系爭房地起訴時之市價應為3,911,386元，再扣除陳錫勳原
    先取得系爭房地所繳納之價金2,579,550元，陳錫勳應賠償
    原告1,331,386元。爰備位聲明，依民法第226條第1項規定
    ，請求陳錫勳如數賠償等語。並聲明：
（一）先位聲明：
　　  1.先位請求：陳志川應將其所有系爭10,000分之19應有部
        分移轉予原告。
　　  2.備位請求：被告應給付原告796,923元，及自起訴狀繕
        本送達翌日起至清償日止，按年息5%計算之利息。如其
        中一被告已為給付，則另一被告於已給付範圍內，免再
        為給付之義務。
（二）備位聲明：陳錫勳應給付原告1,331,386元，及自起訴狀
      繕本送達翌日起，至清償日止，按年息5%計算之利息。
（三）原告願供擔保請求宣告假執行。
二、被告抗辯：陳錫勳依系爭買賣契約取得系爭房地，陳志川再
    受贈取得系爭房地，並非無權占有。且系爭買賣契約明文約
    定買賣之土地如附表所示，已約定564地號土地之持分，未
    有無效之事由，亦未經終止或由一方撤銷買賣之意思表示，
    契約自屬合法有效，被告取得契約所約定之564地號土地之
    持為10,000分之67，即具有法律上之原因，不成立不當得利
    。原告雖提出原證1至原證5等相關資料，意圖證明系爭買賣
    契約所約定之土地持分係誤植，然該資料皆係原告所持有之
    行政機關內部文件，簽約前未曾提供予被告見聞，且系爭買
    賣契約係由原告所草擬，被告亦根本無從知悉原告就土地持
    分之計算是否錯誤。又土地持分為法律擬制之權利，無從藉
    由勘驗複丈確認其實際面積，是原告依系爭買賣契約第1條
    第2項所稱「建物及持分基地面積移轉時，實際面積以地政
    機關實地勘測、複丈登記面積為準」之記載，主張其與陳錫
    勳間買賣之土地持分應以地政機關實測為準，實有誤解。再
    系爭買賣契約第1條第2項已約定實際面積以「移轉時」地政
    勘測或登記之面積為準，原告於事隔7年後才起訴爭執564地
    號土地持分有誤植，並依前開約款主張，顯與民法第148條
    第2項誠信原則有違。至於系爭買賣契約第4條第1項第3款、
    第5款未經原告同意不得將國宅出售之約定，已牴觸國民住
    宅條例第19條承購人居住滿1年後即得將住宅及基地出售、
    出典、贈與或交換之規定，而與活絡國宅交易之立法意旨相
    違，屬增加法所無之限制，為無效之約定。國民住宅條例嗣
    後雖於104年間宣告廢止，然上開無效約款仍不因法規無效
    而恢復效力。縱認本件尚有國民住宅條例之適用，然陳錫勳
    自93年起即向原告承租系爭房地並居住於內，嗣後雙方於10
    3年2月24日簽訂系爭買賣契約，已發生民法第761條第1項但
    書簡易交付之法律效果，故原告已於103年2月24日完成交屋
    程序，而陳錫勳係於105年1月21日將系爭房地贈與陳志川，
    已超過上開條文所規定之1年期間，原告自不得據系爭買賣
    契約第4條第1項第3款之約定行使收回權等語。並答辯聲明
    ：原告之訴駁回；如受不利益判決，願供擔保免為假執行。
三、得心證之理由：
（一）原告主張：陳錫勳於103年2月24日與伊簽訂系爭買賣契約
      ，以2,647,200元之價格向伊購買系爭房地，伊於104年11
      月24日將系爭房地以買賣為原因移轉登記至陳錫勳名下
　　　，並由陳志川於104年12月16日代為簽收受領系爭房地權
      狀之事實，業據原告提出系爭買賣契約、土地移轉登記申
      請書、基地暨建物產權移轉證明書及系爭房地所有權狀暨
      簽收紀錄等件為證（見本院卷一第93至102頁），並為被
      告所不爭執，堪信原告此部分主張為真實。惟原告主張其
      與陳錫勳間就系爭10,000分之19應有部分並不存在有任何
      買賣關係，原告仍為系爭10,000分之19應有部分之所有權
      人；陳錫勳受領系爭10,000分之19應有部分為不當得利，
      且陳錫勳違反系爭買賣契約第4條第1項第3款約定，原告
      得收回系爭房地等情，則為被告所否認。兩造主要爭執在
      於：1.原告是否仍為系爭10,000分之19應有部分之所有權
      人？原告依民法第767條第1項前段請求陳志川返還系爭10
      ,000分之19應有部分有無理由？2.陳錫勳與原告間就系爭
      10,000分之19應有部分有無買賣關係？原告依不當得利之
      規定請求被告給付，有無理由？3.陳錫勳有無違反系爭買
      賣契約第4條第1項第3款約定，而應負民法第226條第1項
      之債務不履行責任？
（二）原告是否仍為系爭10,000分之19應有部分之所有權人？原
      告依民法第767條第1項前段請求陳志川返還系爭10,000分
      之19應有部分有無理由？
　　　按所有人對於無權占有或侵奪其所有物者，得請求返還之
      ，民法第767條第1項前段定有明文。次按稱買賣者，謂當
      事人約定一方移轉財產權於他方，他方支付價金之契約。
      當事人就標的物及其價金互相同意時，買賣契約即為成立
      。物之出賣人，負交付其物於買受人，並使其取得該物所
      有權之義務，民法第345條及第348條第1項亦分別定有明
      文。經查：
　　　⒈原告與陳錫勳於103年2月24日簽訂之系爭買賣契約定陳
        錫勳（即乙方，下同）向臺中市政府（即甲方，下同）
        承購臺中市社皮國民住宅社區乙戶，其中第1條約定：
        「國民住宅標示如次：⑴土地：座落臺中市○○區○○段000
        000000地號、面積5,417.99平方公尺、持分10,000分之
        67。⑵房屋：門牌臺中市○○區○○路000巷0號1樓、建號00
        408、總面積62.76平方公尺，附屬建物面積12.14平方
        公尺。建物及持分基地面積移轉時，實際面積以地政機
        關實地勘測、複丈登記面積為準，乙方不得提出異議。
        」。第2條約定：「國民住宅房地售價八折新臺幣264萬
        7,200元（每戶負擔地下室建築成本新臺幣28萬5,376元
        、土地售價新臺幣33萬4,645元、建物售價新臺幣196萬
        2,728元、管理維護基金新臺幣6萬4,451），因乙方系
        為社皮國宅承租戶，租賃期間自民國93年8月15日至102
        年9月2日止，共繳租金新臺幣33萬8,250元，其已繳租
        金之20%（新臺幣6萬7,650元）得抵充購屋價款，故應
        繳新臺幣257萬9,550元，請依照甲方指定日期向土地銀
        行臺中分行繳清。」（見本院卷一第94頁），業已就買
        賣標的物即系爭房地及買賣價金記載明確。而有關564
        地號土地部分，前開買賣契約亦載明為：564地號、面
        積5,417.99平方公尺、持分10,000分之67。原告延至1
        年多後之104年11月24日始將系爭房地以買賣為原因移
        轉登記至陳錫勳名下，並於104年12月16日將系爭房地
        權狀交由陳志川代收，業如前述。觀諸原告提出之出售
        市有住宅基地產權移轉證明書暨存根及系爭土地所有權
        狀，就系爭土地亦載：564地號、面積5,417.99平方公
        尺、持分10,000分之67等語（見本院卷一第99、101頁)
        ，足見陳錫勳向原告承購564地號土地之權利範圍，確
        為應有部分10,000分之67。另有關系爭房地售價之訂定
        ，原告陳稱：社皮國宅興建完成後，原臺中縣政府即製
        作決算分戶出售價格表（見本院卷第31至38頁），決定
        各房屋類型之售價，其中K-K1型房地之售價為3,039,00
        0元，嗣因標售時無人購買，乃於101年5月間報請內政
        部營建署備查後打八折出售，系爭房屋屬K-K1型房屋，
        依上開決算分戶價格表，其土地持分面積為27.11平方
        公尺，足認陳錫勳所購買系爭房屋所占基地持分應僅10
        ,000分之48等語，並提出調降售價明細表及內政部營建
        署函文等件為證（見本院卷二第79至81頁）。然原告提
        出之分戶價格表等資料為其內部文件，為被告等人所未
        見聞，無法證明簽訂系爭買賣契約時陳錫勳即知悉系爭
        房屋所應配賦564地號土地之持分應為10,000分之48，
        且無法證明陳錫勳以上開價格向原告購買564地號土地
        之持分應為10,000分之48，換算後面積應為27.11平方
        公尺（詳如後述）。原告與陳錫勳買賣之範圍，仍應以
        系爭買賣契約之記載為準。原告主張其與陳錫勳之間就
        系爭10,000分之19應有部分並不存在任何買賣關係云云
        ，要非可採。
　　　⒉系爭買賣契約第1條第2項雖約定：「建物及持分基地面
        積移轉時，實際面積以地政機關實地勘測、複丈登記面
        積為準，乙方不得提出異議。」（見本院卷一第94頁 
        ）。然原告陳稱：系爭房地移轉過戶時間為104年11月
        間，目前尚未找到當時是否有會同地政人員現場勘測之
        資料；雙方既尚未完成上開約定，伊仍得依該約定請求
        陳錫勳履行等語（見本院卷二第38頁），堪認原告於10
        4年11月間將系爭房地所有權移轉登記予陳錫勳時，並
        未囑託地政機關實地勘測、複丈。且如前所述，陳錫勳
        向原告承購之564地號土地權利範圍，已於系爭買賣契
        約載明為：564地號、面積5,417.99平方公尺、持分10,
        000分之67。亦即陳錫勳係向原告承購564地號土地應有
        部分10,000分之67。所謂應有部分，係指分別共有人得
        行使權利之比例，而非指共有物之特定部分（最高法院
        57年台上字第2387號判例參照），無從經由地政機關實
        地勘測、複丈確定之。此當可說明原告於104年11月間
        將系爭土地所有權移轉登記予陳錫勳時，何以未囑託地
        政機關勘測、複丈。是原告於本件訴訟復主張依系爭買
        賣契約第1條第2項約定請求陳錫勳履行，實非可採。況
        本院依原告聲請，向臺中市豐原地政事務所函查：臺中
        市豐原區社皮國宅所屬系爭房屋所應配賦之基地（即56
        4地號土地）持分究為10,000分之67或10,000分之49乙
        節，該所有無協助釐清等？該所函覆：系爭房地前經該
        所以該所84年第202055號案辦理建物所有權第一次登記
        ，經調閱原登記申請案，並無各區分所有建物之基地應
        有部分權利範圍分配文件可稽，故該所無從協助釐清基
        地應有部分範圍，如當事人間就該建物基地應有部分權
        利範圍有所爭執，應循司法途徑處理；至於臺中市政府
        都市發展局及臺中市政府住宅發展工程處，係分別於10
        6、108年間請該所提供相關登記資料，經該所分別檢送
        相關登記申請案影本等語，有該所110年11月23日函文
        暨所檢附之相關資料在卷可憑（見本院卷一第175至622
        頁），足見系爭房地應配賦564地號土地應有部分權利
        範圍，並無原始資料可供參考，故該所無法協助釐清系
        爭房地應配賦之基地應有部分範圍。是原告主張依系爭
        買賣契約第1條第2項約定，系爭房屋應配賦564地號土
        地之權利範圍為10,000之48云云，難認有據。
　　　⒊原告主張：當初縣市合併前之臺中縣政府於84、85年間
        在564地號土地上興建國民住宅，興建完成後係按各建
        物之類型登記該建物所配賦公共設施建物之比例，及按
        此類型計算所應配賦之土地面積，嗣後出售時，土地所
        有權亦按該建物之類型所配賦之土地面積換算所持有56
        4地號土地之比例移轉予申購者，而系爭房屋屬於K-K1
        型房屋，依前述國民住宅興建完成所製作之分戶房屋、
        土地面積計算表，K-K1型1F分戶土地面積持分為27.11
        平方公尺，以所使用土地面積5,525平方公尺換算土地
        持分即為10,000分之49，且依原證1公共設施建物之分
        配比例表所示，系爭房屋所占公共設施比例亦為10,000
        8分之49，但因564地號土地另分割出564-1地號土地後
        之面積為5,417.99平方公尺，以比例計算系爭房地所配
        賦分割後564地號土地面積為26,58平方公尺，再按前述
        興建國民住宅所使用之土地5,525平方公尺計算，系爭
        房屋所配賦之土地持分即為10,000分之48等情，固據提
        出公共設施建物之分配比例表、結算分戶出售價格表、
        登記申請書及分戶房屋土地面積計算表等件為證（見本
        院卷一第23至81頁）。然查，兩造於系爭買賣契約第1
        條就出售予陳錫勳之564地號土地持分，業已明白載明
        為10,000分之67（即系爭土地），原告嗣後並依系爭買
        賣契約之約定，將系爭土地移轉登記予陳錫勳，已如前
        述。縱原告所述之上情屬實，系爭房屋所應配賦564地
        號土地之應有部分應為10,000分之48，則原告與陳錫勳
        簽訂系爭買賣契約時，應有民法第88條第1項所規定之
        「意思表示之內容有錯誤，或表意人若知其事情即不為
        意思表示者」之情事，依該條項規定，在原告未依法撤
        銷其意思表示之前，該意思表示仍屬有效。至於原告主
        張陳錫勳自93年間起向臺中縣政府承租系爭房屋，其租
        賃契約已有記載K-K1型，嗣陸續承租至102年9月2日，
        期滿向原告申購系爭房屋，是陳錫勳均知悉其所承租之
        系爭房屋為K-K1型房屋之國民住宅，固據提出租賃契約
        書為證（見本院卷一第83至92頁）。然被告否認陳錫勳
        與原告簽訂系爭買賣契約時即知悉系爭房屋所應配賦56
        4地號土地之面積及持分，抗辯：原告所提出之原證1至
        原證5等資料均為原告行政機關之內部文件，於簽約時
        並未提示予陳錫勳見聞，且系爭買賣契約為原告所草擬
        ，陳錫勳無從知悉原告就土地持分之計算是否有誤等語
        。觀諸上開租賃契約僅93年8月3日簽訂之該份記載：陳
        錫勳向臺中縣政府承租社皮國宅社區K-K1型32.25坪平
        價國民住宅乙戶等語（見本院卷一第83頁），並未載明
        K-K1型國宅究係何意。而上開結算分戶出售價格表等資
        料並非租賃契約或系爭買賣契約之附件，無從僅因租賃
        契約曾有上開記載，且土地面積資料乃地政機關公示之
        資料，即可據此推認陳錫勳購買之土地面積應為27.11
        平方公尺，占564地號土地之持分應為10,000分之48。
        且陳錫勳係承租系爭房屋，而不及於基地，衡情一般承
        租房屋之承租人亦不會關心其所承租之房屋占用基地持
        分之情形，要難據此證明陳錫勳於承租系爭房屋或簽訂
        買賣契約時即知悉系爭房屋所應配賦564地號土地之持
        分應為10,000分之48。
　　　⒋民法第767條第1項所規定之所有物返還請求權，係所有
        人或依法律規定得行使所有權之人，對於無權占有或侵
        奪其所有物者，行使返還所有物請求權之規定。故行使
        此請求權人之主體，須為所有人或依法律規定得行使所
        有權之人。而物權行為有獨立性及無因性，不因為其原
        因之債權行為，或為其原因之債權行為係無效、得撤銷
        或不存在而失效（最高法院109年度台上字第887號判決
        參照）。又依民法第759條之1第1項規定，不動產物權
        經登記者，推定登記權利人適法有此權利。該登記之推
        定效力，乃登記名義人除不得援以對抗其直接前手之真
        正權利人外，得對其他任何人主張之。若登記名義人之
        登記有無效或應塗銷之情形，於依法定程序塗銷該登記
        前，其直接前手以外之第三人，尚不得逕否認登記名義
        人之物權（最高法院108年度台上字第2154號判決參照
        ）。查原告依系爭買賣契約，於104年11月24日將系爭
        房地以買賣為原因移轉登記至陳錫勳名下，陳錫勳嗣於
        105年1月21日以贈與為原因將系爭房地移轉登記至陳志
        川名下，陳志川現為系爭房地之所有權人，除如前述外
        ，並有系爭房地異動索引及登記謄本在卷可憑（見本院
        卷一第103至107頁）。至原告主張陳錫勳於104年12月1
        6日取得系爭房地之所有權狀之後，不到20日即於105年
        1月21日在未經原告同意下，將系爭房地移轉登記予陳
        志川，違反系爭買賣契約第4條第1項第3款之規定，顯
        然被告早已謀議於陳錫勳取得系爭房地後即贈與陳志川
        ，故陳志川顯非善意第三人云云。惟系爭買賣契約第4
        條第1項第3款規定違反國民住宅條例相關規定，難認有
        效，不能拘束陳錫勳，難認陳錫勳將系爭贈與陳志川有
        違約（詳如後述），自難據此認陳志川非善意之第三人
        。況陳志川並非系爭買賣契約之當事人，亦無證據顯示
        其知悉系爭買賣契約第4條第1項第3款之約定，難認其
        非善意第三人。故陳志川既登記為系爭10,000分之19應
        有部分之所有權人，依土地法第43條有規定有絕對效力
        ，自應受保護，而得對抗非直接前手之原告。從而，原
        告並非系爭10,000分之19應有部分之所有權人，其依民
        法第767條第1項前段規定，請求陳志川應將其所有系爭
        10,000分之19應有部分移轉予原告，於法無據，不應准
        許。
（三）陳錫勳與原告間就系爭10,000分之19應有部分有無買賣關
      係？原告依不當得利之規定請求被告給付，有無理由？
　　　⒈按無法律上之原因而受利益，致他人受損害者，應返還
        其利益。雖有法律上之原因，而其後已不存在者，亦同
        。不當得利之受領人，以其所受者，無償讓與第三人，
        而受領人因此免返還義務者，第三人於其所免返還義務
        之限度內，負返還責任，民法第179條及第183條分別定
        有明文。依此規定，民法第179條所規定之不當得利，
        須以無法律上之原因而受利益，致他人受損害為其成立
        要件。
　　　⒉查陳錫勳與原告間就系爭10,000分之19應有部分存有系
        爭買賣契約關係，原告係本於系爭買賣契約將系爭10,0
        00分之19應有部分移轉登記予陳錫勳，系爭買賣契約並
        未有違法無效或經原告依法撤銷之情事，業如前述。是
        陳錫勳受領系爭10,000分之19應有部分即與無法律上之
        原因而受利益之情形有別，不生不當得利之問題。從而
        ，原告依民法第179條規定請求陳錫勳返還系爭10,000
        分之19應有部分之市價796,923元，於法無據。陳錫勳
        既無不當得利之情事，原告主張：如認陳錫勳無償將系
        爭10,000分之19應有部分贈與陳志川後已無不當得利時
        ，則依民法第183條規定請求陳志川負償還系爭10,000
        分之19應有部分之市價796,923元云云，亦非有據。
（四）陳錫勳有無違反系爭買賣契約第4條第1項第3款約定，而
      應負民法第226條第1項之債務不履行責任？　　　　　　
      原告主張：倘認伊與陳錫勳簽訂之系爭買賣契約所約定之
      564地號土地買賣範圍為10,000分之67，則陳錫勳未經伊
      同意將系爭房地贈與其弟陳志川，伊得依系爭買賣契約第
      4條第1項第3款約定收回所出售之系爭房地，惟陳錫勳已
      於105年1月21日將系爭房地以贈與為原因移轉登記予陳志
      川，故陳錫勳顯然已無法履行，而屬可歸責於陳錫勳之事
      由致發生債務不能履行之情事，伊得依民法第226條之規
      定請求陳錫勳賠償等語。經查：
　　　⒈系爭買賣契約第4條第1項第3款約定：「乙方有下列情形
        之一者，甲方得收回其住宅及基地，併得移送法院裁定
        後強制執行：…㈢未經甲方同意，將國民住宅出售、出典
        或交換者。」、第5條約定：「乙方居住（以設籍為準
        ）滿一年後，得依國民住宅條例第19條規定，經甲方同
        意後得於提前清償國民住宅貸款本息後，將該住宅及基
        地出售、出典、贈與或交換。其承購、承典、受贈或交
        換與政府規定承購國民住宅之資格者。前項住宅及基地
        之出售，甲方有優先承購權。取得使用執照滿十五年以
        上之國民住宅，其出售、出典、贈與或交換不受前項居
        住滿一年之限制。」等語（見本院卷一第94、95頁）。
        參以原告與陳錫勳係於103年2月24日簽訂系爭買賣契約
        ，當時有效之國民住宅條例（104年1月7日公布廢止）
        第21條規定：「政府興建之國民住宅出售後，有左列情
        事之一者，國民住宅主管機關得收回該住宅及基地，並
        得移送法院裁定後強制執行：……三、出售、出典、贈與
        或交換違反第19條第1項規定。」、同法第19條規定：
        「政府直接興建之國民住宅，其承購人居住滿一年後，
        得將該住宅及基地出售、出典、贈與或交換。其承購、
        承典、受贈或交換人，如具有國民住宅購買資格者，得
        按原承購人之國民住宅貸款餘額及剩餘期限，申請國民
        住宅貸款。取得使用執照滿十五年以上之國民住宅，其
        出售、出典、贈與或交換該住宅及基地，不受前項規定
        之限制。」，堪認系爭買賣契約第4條、第5條有關原告
        得收回國民住宅及基地之約定，當係以當時之國民住宅
        條例第19、21規定作為訂約之依據。
　　　⒉國民住宅條例第1條規定：「為統籌規劃辦理國民住宅，
        以安定國民生活及增進社會福祉，特制定本條例；本條
        例未規定者，適用其他有關法律之規定。」。是有關國
        民住宅之管理，應優先適用該條例，該條例未規定時，
        始能適用其他有關法律之規定。雖國民住宅條例嗣後已
        於104年1月7日廢止，然原告與陳錫勳係於103年2月24
        日簽訂系爭買賣契約，當時國民住宅條例仍為有效之法
        律，且條例已明確揭示其為國民住宅之特別法，則當時
        關於國宅之出售及管理，自應優先適用國民住宅條例。
        準此，解釋上國民住宅主管機關就國民住宅與人民訂立
        之契約內容，與應不得違反國民住宅條例之規定，或增
        加該條例所無之限制。若有違反，參照民法第71條規定
        ，應認其違反之部分與國民住宅條例之立法意旨相違，
        有礙公序良俗而無效，始能達成國民住宅條例之立法目
        的。至於系爭買賣契約第14條約定「本契約未訂事項，
        依照國民住宅條例、配售公告及有關法令規章之規定辦
        理。」，就契約未約定事項適用國民住宅條例，符合國
        民住宅條訂定之意旨。然不能據此謂契約內容可違反國
        民住宅條例之規定，否則國民住宅條例相關規定豈非得
        任由行政機關與一般人民約定予以排除，當非立法原意
        。
　　　⒊國民住宅條例第19條原規定：「政府興建之國民住宅，
        其承購人居住滿二年後，經該管國民住宅主管機關之同
        意，得於提前清償國民住宅貸款本息後，將該住宅及基
        地出售、出典、贈與或交換。其承購、承典、受贈或交
        換人應以具有購買國民住宅之資格者為限，並視同國民
        住宅配售戶。前項國民住宅及基地之出售，國民住宅主
        管機關有優先承購權。原承購人及其配偶，或共同生活
        之直系親屬及未婚之兄弟姊妹，自出售其住宅起五年內
        ，不得再行承購或承租國民住宅。但由國民住宅主管機
        關承購其住宅者不在此限。」，嗣於91年12月11日修正
        為前揭內容，其立法理由為：「⑴活絡房地產買賣景氣
        ，振興經濟。 ⑵解決目前部分國民住宅因重重限制承購
        人資格，而導致滯銷窘境。⑶ 順應時空背景轉換，滿足
        目前無屋者購屋的選擇與權利。⑷回歸市場經濟。⑸本條
        文規定國宅原承購人於承購國宅後，不得立即轉讓，須
        至少等二年的期限，同時，其承受人的條件資格也有所
        限制。如此不僅使國宅原承購人之財產權處分受到限制
        ，造成國宅轉讓不易，亦導致無承購國宅資格者無法購
        買二手國宅，因此，為免除國宅交易受到不當的限制，
        同時進一步開放國宅自由買賣，修正本條。」。是依原
        告與陳錫勳於103年2月24日簽訂系爭買賣契約時有效施
        行之國民住宅第19條規定，陳錫勳居住系爭房屋滿一年
        後，即得將系爭房地贈與移轉，不需經原告同意，其受
        贈者，亦不以具有國民住宅購買資格者 為限。且於取
        得使用執照滿十五年以上之國民住宅，其出售、出典、
        贈與或交換該住宅及基地，更不以居住滿一年為條件。
        則主管機關於出售國民住宅予承購人之時，即應遵守該
        條例修正意旨，不得再於國民住宅買賣契約中增加該法
        所無之約定，否則該修正規定，豈非成為具文，核與公
        共秩序有違。是爭買賣契約第4、5條與國民住宅條例第
        19條規定意旨相違部分，核係增加法律所無之限制，應
        屬無效之約定，原告自不得據此對陳錫勳行使回收權。
　　　⒋國民住宅條例施行細則第24條第2項規定：「本條例第19
        條第1項所定居住期間之計算，應以主管機關交屋之日
        或產權移轉登記完成之日起，按實際居住之累計時間為
        準；實際居住之事實，得依戶籍設定或其他有關證明認
        定之。」等語，就國民住宅條例第19條規定之居住期間
        滿一年之起算時點，係以「主管機關交屋之日」或「產
        權移轉登記完成之日」此二時點擇一起算。而被告抗辯
        ：陳錫勳自93年起即向臺中縣政府承租系爭房屋，並持
        續居住於系爭房屋內，故陳錫勳原本即基於租賃契約合
        法、持續占有系爭房屋，嗣雙方再於103年2月24日簽訂
        系爭買賣契約，因陳錫勳已占有系爭房屋，當雙方達成
        買賣契約合意時，即發生民法第761條第1項、第946條
        簡易交付之效果，故於103年2月24日原告即已完成交屋
        程序等語，核與原告提出之租賃契約（見本院卷一第83
        至92頁）相符，並為原告所不爭執，堪信屬實。是陳錫
        勳於105年1月21日將系爭房地以贈與移轉登記予陳志川
        ，業已符合國民住宅條例第19條居住滿一年後，得將該
        住宅及基地贈與之規定。
      ⒌國民住宅條例雖於104年1月7日經總統公布廢止，然立法
        院就廢止國民住宅條例時附帶決議：「國民住宅條例廢
        止後，國民住宅所有權人若欲移轉房地產權，將不受本
        條例及其相關法規對於設籍年限之限制。」，此有立法
        院公報會議紀錄附卷可稽（見本院卷一第161頁) 。是
        系爭買賣契約第4條第1項第3款、第5條超出國民住宅條
        例第19條規定部分非但無效不能拘束買受人，並因立法
        院就國民住宅條例廢止時已附帶作成上開決議，相關契
        約與法令不符部分自應認不能再拘束買受人。則於國民
        住宅條例廢止後，國民住宅之出售、出典、贈與或交換
        等移轉，即應回歸民法第765條等規定，亦即所有權人
        在無其他法律之限制下，得自由使用、收益、處分其所
        有物，並排除他人之干涉。是陳錫勳於105年1月間自有
        權將系爭房地贈與並移轉登記予陳志川，而不受系爭買
        賣契約笫4條、第5條之限制。陳錫勳將系爭房地贈與並
        移轉登記予陳志川，既符合國民住宅條第19條等規定，
        難認違反誠信原則。
      ⒍從而，陳錫勳於105年1月21日將系爭房地以贈與為原因
        移轉登記予陳志川，並未違反系爭買賣契約第4條第1項
        第3款約定，原告不能據此收回系爭房地，亦無從以陳
        錫已將系爭房地贈與移轉登記予陳志川無法返還為由，
        難令其負民法第226條第1項之債務不履行責任。是原告
        依民法第226條債務不履行之規定，請求陳錫勳賠償其
        所受之損害1,331,386元，並非有據。
四、綜上所述，原告先位聲明之先位請求，依民法第767條第1項
    前段規定，請求陳志川應將其所有系爭10,000分之19應有部
    分返還予原告；先位聲明之備位請求，依民法第179條、第1
    83條及不真正連帶之規定，請求被告給付原告796,923元，
    及自起訴狀繕本送達翌日起至清償日止，按年息5%計算之利
    息，其中一被告如已給付，另一被告於已給付範圍內，免再
    為給付義務；備位聲明，依民法第226條第1項規定，請求陳
    錫勳賠償原告1,331,386元，及自起訴狀繕本送達翌日起至
    清償日止，按年息5%計算之利息，均無理由，應予駁回。原
    告之訴既經駁回，其假執行之聲請亦失所依附，應併駁回 
    之。
五、本件事證已臻明確，兩造其餘攻擊防禦方法，核與判決結果
    不生影響，爰不逐一論述。
六、訴訟費用負擔之依據：民事訴訟法第78條。
中　　華　　民　　國　　111 　年　　4 　　月　　26　　日
                  民事第四庭    法  官  黃渙文
正本係照原本作成。
如對本判決上訴，須於判決送達後20日內向本院提出上訴狀。如
委任律師提起上訴者，應一併繳納上訴審裁判費。
中　　華　　民　　國　　111 　年　　4 　　月　　26　　日
                                書記官  游語涵  
附表：
一、土地
編  號       土      地      坐      落        縣  市 鄉鎮市區    段 地  號 地目 面積（平方公尺） 權利範圍 1 臺中市 豐原區 五汴段 564  5,417.99 10,000分之67 

二、建物
編    號   建號 基  地  坐  落 -------------- 建  物  門  牌 建築式 樣主要 建築材 料及房 屋層數       建物面積（平方公尺）    權利      範圍     樓    層    面    積  合                計 附屬建物主 要建築材料 及用途  1 臺中 市○○區 ○○ 段000○ 號 臺中市○○區○○段000地號  -------------- 臺中市○○區○○路000巷0號1樓 鋼筋混凝土造 、國民住宅、7層樓房 第1樓層：62.76  陽台12.14   全部  備考 共用部分：同段466建號面積6,393.27平方公尺，權利範圍10,000分之49